---
title: "Trabajo 2. Decisión multicriterio"
author: "Ana Solís García"
date: "30/11/2021"
output: 
  html_document:
    code_folding: show
editor_options: 
  markdown: 
    wrap: 72
---

```{r setup, include=FALSE}
knitr::opts_chunk$set(echo = TRUE)
```

```{r}
source("teoriadecision_funciones_incertidumbre.R")
source("teoriadecision_funciones_multicriterio.R")
source("teoriadecision_funciones_multicriterio_diagram.R")
source("teoriadecision_funciones_multicriterio_utiles.R")
```

# Trabajo 2

# Elegir un libro para comprar

Leer un buen libro siempre es una forma de ampliar conocimientos, ya sea
a nivel cultural, científico, o incluso a nivel de conocerse a uno
mismo.

Para que un libro llegue a ser el adecuado para nosotros o para la
persona a la que se lo vayamos a comprar, debemos tener en cuenta una
serie de criterios y por supuesto las preferencias que tenemos sobre de
cada uno.

En este caso queremos resolver el problema de decidir qué libro es mejor
de los 5 que hemos escogido, en función de una serie de criterios. Estos
libros han sido adaptados a películas y todos han sido bastante famosos,
algunos de ellos han llegado a formar parte de trilogías.

Los criterios a utilizar serán el coste del libro (C1), el género al que
pertenece (C2),la distancia a la librería más cercana en la que hay ese
libro (C3), los premios que ha obtenido la película adaptada (C4) y la
puntuación que ha obtenido el libro.

Las opciones que tenemos son:

Bajo la misma estrella, John Green,2012 literatura juvenil-novela
(rosa)-romantica 9,45 3 premios

Los juegos del hambre, Suzanne Collins, 2008 Pelicula - 6 premios 9,45
ciencia ficcion- literatura juvenil

Yo antes de ti, Jojo Moyes, 2012 pelicula - 1premio romantica 10,40

Divergente, Novela de Veronica Roth,2011 4 premios 10,40 ciencia
ficcion-juvenil

El corredor del laberinto, James Dashner, 2009 6 premios ciencia
ficcion-juvenil 16,15

Tenemos entonces la siguiente matriz de decisión:

$$\,\,\, \begin{array}{|c|c|c|} 
 \hline
    & C_1 & C_2 & C_3 & C_4 & C_5 \\ \hline
 A_1 & 9,3 & 0 & 1000 &3 & 7,60\\ \hline
 A_2 & 9,45 & 1 & 500  &6 &8,10 \\ \hline
 A_3 & 10,4 & 0 &750 & 1 & 8,40\\ \hline
 A_4 & 10,4 & 1 &1200 & 4 & 7,60\\ \hline
 A_5 & 16,15 & 1&750 & 6 & 8,30\\ \hline
\end{array} \quad \quad$$

Metemos los datos de la matriz de decisión.

Como los costes y la distancia a las librerías los queremos minimizar
los cambiamos de signo.

```{r}
#n.alt =  c("A1","A2","A3","A4","A5")
n.alt =  c("Bajo la misma estrella","Los juegos del hambre","Yo antes de ti","Divergente","El corredor del laberinto")
n.crit = c("C1","C2","C3","C4","C5")
mDecision=multicriterio.crea.matrizdecision(vector_matporfilas = c(-9.3,0,-1000,3,7.6,
                                                                   -9.45,1,-500,6,8.1,
                                                                   -10.4,0,-750,1,8.4,
                                                                   -10.4,1,-1200,4,7.3,
                                                                   -16.15,1,-750,6,8.3),numalternativas = 5,numcriterios = 5,v.nombresalt =n.alt,v.nombrescri = n.crit)
#mDecision
kable_styling(kable(mDecision,digits=2, align = "lccccc"))
```

Como vemos los criterios no están en las mismas escalas, luego vamos a
tener que homogeneizar las columnas. Vamos a hacerlo mediante los dos
métodos que hemos estudiado:

-   Método Nadir:

```{r}
mDHom=multicriterio.homogeneizacion.nadir(mDecision)
kable_styling(kable(mDHom,digits=2, align = "lccccc"))
```

-   Método Promethee:

```{r}
# mDHom2=multicriterio.homogeneizacion.promethee(Xmatrizdecision = mDecision, v.delta.min = )
```

# Método AHP

Las matrices de comparación por pares de este problema han sido
estimadas de la manera siguiente:

-   Matriz de criterios:

$$
\,\,\, \begin{array}{|c|c|c|} 
 \hline
    & C_1 & C_2 & C_3 & C_4 & C_5 \\ \hline
 C_1 & 1 & 1/3 & 1 & 1/6 & 1/7 \\ \hline
 C_2 &  & 1 & 3  &1/4 &1/5 \\ \hline
 C_3 &  & &1 & 1/6 & 1/7\\ \hline
 C_4 &  &  & & 1 & 1/2\\ \hline
 C_5 & & & & & 1\\ \hline
\end{array} \quad \quad
$$

-   Matrices Alternativas/Criterios:

    -   Coste

        $$\,\,\, \begin{array}{|c|c|c|} 
         \hline
          Criterio\ 1  & A_1 & A_2 & A_3 & A_4 & A_5 \\ \hline
         A_1 & 1 & 1 & 4& 4 & 9 \\ \hline
         A_2 &  & 1 & 4  &4 & 9 \\ \hline
         A_3 &  & &1 &  1 & 5\\ \hline
         A_4 &  &  & & 1 & 5\\ \hline
         A_5 & & & & & 1\\ \hline
        \end{array} \quad \quad$$

    -   Género:

    $$\,\,\, \begin{array}{|c|c|c|} 
     \hline
      Criterio\ 2  & A_1 & A_2 & A_3 & A_4 & A_5 \\ \hline
     A_1 & 1 & 1/5 & 1& 1/5 & 1/5 \\ \hline
     A_2 &  & 1 & 5  &1 & 1 \\ \hline
     A_3 &  & &1 &  1/5 & 1/5\\ \hline
     A_4 &  &  & & 1 & 1\\ \hline
     A_5 & & & & & 1\\ \hline
    \end{array} \quad \quad$$

    -   Distancia:

    $$\,\,\, \begin{array}{|c|c|c|} 
     \hline
      Criterio\ 3  & A_1 & A_2 & A_3 & A_4 & A_5 \\ \hline
     A_1 & 1 & 1/7 & 1/5 & 2 & 1/5 \\ \hline
     A_2 &  & 1 & 2  & 9 & 2 \\ \hline
     A_3 &  & &1 &  8 & 1\\ \hline
     A_4 &  &  & & 1 & 1/8\\ \hline
     A_5 & & & & & 1\\ \hline
    \end{array} \quad \quad$$

    -   Premios:

        $$\,\,\, \begin{array}{|c|c|c|} 
         \hline
          Criterio\ 4  & A_1 & A_2 & A_3 & A_4 & A_5 \\ \hline
         A_1 & 1 & 1/7 & 3 & 1/2 & 1/7 \\ \hline
         A_2 &  & 1 & 9 & 5 & 1 \\ \hline
         A_3 &  & &1 &  1/3 & 1/9\\ \hline
         A_4 &  &  & & 1 & 1/5\\ \hline
         A_5 & & & & & 1\\ \hline
        \end{array} \quad \quad$$

    -   Puntuación:

        $$\,\,\, \begin{array}{|c|c|c|} 
         \hline
          Criterio\ 5  & A_1 & A_2 & A_3 & A_4 & A_5 \\ \hline
         A_1 & 1 & 1/5 & 1/7 & 2& 1/6  \\ \hline
         A_2 &  & 1 & 1/3 & 6 & 1/2 \\ \hline
         A_3 &  & &1 &  19 & 2\\ \hline
         A_4 &  &  & & 1 & 1/8\\ \hline
         A_5 & & & & & 1\\ \hline
        \end{array} \quad \quad$$

## 1.Datos

```{r}
mCrit=multicriterio.crea.matrizvaloraciones_mej(vector_valoraciones_diagsup = c(1/3,1,1/6,1/7,3,1/4,1/5,1/6,1/7,1/2),numalternativas = 5,v.nombres.alternativas = n.crit)
library(knitr)
round(mCrit, 2)
```

-   Criterio 1

```{r}
maltC1=multicriterio.crea.matrizvaloraciones_mej(vector_valoraciones_diagsup = c(1,4,4,9,4,4,9,1,5,5),numalternativas = 5,v.nombres.alternativas = n.alt)
round(maltC1,digits=2)
```

-   Criterio 2

```{r}
maltC2=multicriterio.crea.matrizvaloraciones_mej(vector_valoraciones_diagsup = c(1/5,1,1/5,1/5,5,1,1,1/5,1/5,1),numalternativas = 5,v.nombres.alternativas = n.alt)
round(maltC2,digits=2)
```

-   Criterio 3

```{r}
maltC3=multicriterio.crea.matrizvaloraciones_mej(vector_valoraciones_diagsup = c(1/7,1/5,2,1/5,2,9,2,8,1,1/8),numalternativas = 5,v.nombres.alternativas = n.alt)
round(maltC3,digits=2)
```

-   Criterio 4

```{r}
maltC4=multicriterio.crea.matrizvaloraciones_mej(vector_valoraciones_diagsup = c(1/7,3,1/2,1/7,9,5,1,1/3,1/9,1/5),numalternativas = 5,v.nombres.alternativas = n.alt)
round(maltC4,digits=2)
```

-   Criterio 5

```{r}
maltC5=multicriterio.crea.matrizvaloraciones_mej(vector_valoraciones_diagsup = c(1/5,1/7,2,1/6,1/3,6,1/2,9,2,1/8),numalternativas = 5,v.nombres.alternativas = n.alt)
library(dplyr)
kable(maltC5, align = "c",digits = 2)
```

## 2.Diagrama de jerarquías

```{r}
num.alt=5
num.crit=5
Xmatriznivel = array(NA,dim=c(num.alt,num.alt,num.crit))
Xmatriznivel[,,1] = maltC1
Xmatriznivel[,,2] = maltC2
Xmatriznivel[,,3] = maltC3
Xmatriznivel[,,4] = maltC4
Xmatriznivel[,,5] = maltC5
dimnames(Xmatriznivel)[[1]] = n.alt
dimnames(Xmatriznivel)[[2]] = n.alt
dimnames(Xmatriznivel)[[3]] = n.crit
diag = multicriterio.metodoahp.diagrama(mCrit, 
                                 Xmatriznivel)
```

## 3.Pesos locales

```{r}
(ploc=multicriterio.metodoAHP.variante1.autovectormayorautovalor(mCrit))
```

Los pesos locales para cada criterio son:

**C1**: 0.05065668

**C2**: 0.11567610

**C3**: 0.05065668

**C4**: 0.31659615

**C5**: 0.46641438

## 4.Pesos locales para cada alternativa

```{r}
(plocC1=multicriterio.metodoAHP.variante1.autovectormayorautovalor(maltC1))
```

Los pesos locales para cada alternativa en el criterio 1 son:

**A1**: 0.37422226

**A2**: 0.37422226

**A3**: 0.11026950

**A4**: 0.11026950

**A5**: 0.03101648

```{r}
(plocC2=multicriterio.metodoAHP.variante1.autovectormayorautovalor(maltC2))
```

Los pesos locales para cada alternativa en el criterio 2 son:

**A1**: 0.05882353

**A2**: 0.29411765

**A3**: 0.05882353

**A4**: 0.29411765

**A5**: 0.29411765

```{r}
(plocC3=multicriterio.metodoAHP.variante1.autovectormayorautovalor(maltC3))
```

Los pesos locales para cada alternativa en el criterio 3 son:

**A1**: 0.05570545

**A2**: 0.41553954

**A3**: 0.24759213

**A4**: 0.03357075

**A5**: 0.24759213

```{r}
(plocC4=multicriterio.metodoAHP.variante1.autovectormayorautovalor(maltC4))
```

Los pesos locales para cada alternativa en el criterio 3 son:

**A1**: 0.06506848

**A2**: 0.40195289

**A3**: 0.03481724

**A4**: 0.09620849

**A5**: 0.40195289

```{r}
(plocC5=multicriterio.metodoAHP.variante1.autovectormayorautovalor(maltC5))
```

Los pesos locales para cada alternativa en el criterio 3 son:

**A1**: 0.05272640

**A2**: 0.18508363

**A3**: 0.44009346

**A4**: 0.03453483

**A5**: 0.28756168

Podemos comprobar que la consistencia es aceptable para todos los casos,
pues todos los coeficientes de inconsistencia son menores que 0.1.

```{r}
rbind(ploc$RI.coef.inconsistencia,
      plocC1$RI.coef.inconsistencia,plocC2$RI.coef.inconsistencia,
      plocC3$RI.coef.inconsistencia,plocC4$RI.coef.inconsistencia,
      plocC5$RI.coef.inconsistencia)
```

## 5.Prioridad global de cada libro

```{r}
pesosTabla = multicriterio.metodoAHP.pesosglobales_entabla(ploc$valoraciones.ahp,
                                                           rbind(plocC1$valoraciones.ahp,
                                                                 plocC2$valoraciones.ahp,
                                                                 plocC3$valoraciones.ahp,
                                                                 plocC4$valoraciones.ahp,
                                                                 plocC5$valoraciones.ahp))
knitr::kable(pesosTabla,digits = 3)
pesosTabla
```

**A1**: 0.07377597

**A2**: 0.28761150

**A3**: 0.24122149

**A4**: 0.08787563

**A5**: 0.30951541

```{r}
vect.pesos.criterios=pesosTabla[4,1:3]
vect.pesos.alt_crit=pesosTabla[1:3,1:3]
mPondramasb=vect.pesos.alt_crit*matrix(vect.pesos.criterios,ncol=3,nrow = 3,byrow = T)
mPondramas=pesosTabla
mPondramas[1:3,1:3]=mPondramasb
mPondramas[4,4]=1
#mPondramas
knitr::kable(mPondramas)
```

Los pesos globales para cada criterio serían:

**C1**: 0.0506567

**C2:** 0.1156761

**C3**: 0.0506567

**C4**: 0.3165962

**C5**: 0.4664144

### Librería AHP

Vamos a realizar el método ahp también utilizando la librería `ahp`

```{r}
library(ahp)
libros=Load("libros.ahp")
libros
```

```{r}
Calculate(libros)
#Visualize(libros)
Visualize_mej = function(modeloahp) {
sink("temp.txt")
s1 = Visualize(modeloahp)
sink()
unlink("temp.txt")
s1
}
Visualize_mej(libros)

```

Pesos locales

```{r}
#ahp::RunGUI()
```

Pesos locales de los criterios y de cada alternativa en cada criterio:

```{r}
AnalyzeTable(libros, sort="orig", variable="priority")
```

Prioridad global de cada libro:

```{r}
AnalyzeTable(libros,sort = "orig")
```

# Método Electre

Vamos a coger los pesos calculados en el AHP

```{r}
pesos = ploc$valoraciones.ahp
mElectre=multicriterio.metodoELECTRE_I(tabdecs.X = mDHom,pesos.criterios = pesos,nivel.concordancia.minimo.alpha = 0.7,no.se.compensan =c(1,Inf, Inf,2,1) , que.alternativas = TRUE)
mElectre
```

Para la primera iteración hemos obtenido como núcleo:

```{r}
mElectre$nucleo_aprox
```

```{r}
qgraph::qgraph(mElectre$relacion.dominante)
```

En la siguiente iteración vamos a restringir las alternativas a las del
núcleo obtenido:

```{r}
mElectre1=multicriterio.metodoELECTRE_I(tabdecs.X = mDHom,pesos.criterios = pesos, nivel.concordancia.minimo.alpha = 0.7,no.se.compensan = c(1,Inf,Inf,2,1),que.alternativas = c(3,5))
mElectre1
```

Seguimos con el mismo núcleo

```{r}
mElectre1$nucleo_aprox
```

```{r}
qgraph::qgraph(mElectre1$relacion.dominante)
```

Vamos a bajar ahora el nivel de alfa a 0.55:

```{r}
mElectre2=multicriterio.metodoELECTRE_I(tabdecs.X = mDHom, pesos.criterios = pesos, nivel.concordancia.minimo.alpha = 0.55,no.se.compensan = c(1,Inf,Inf,2,1),c(3,5))
mElectre2
```

```{r}
qgraph::qgraph(mElectre2$relacion.dominante)
```

Luego nos quedaríamos con la alternativa 3 : *Yo antes de ti*

# Método Promethee

Vamos a utilizar las siguientes funciones de preferencia para cada
criterio:

-   Coste: *cuasi-criterio* con $q_i$ = 1

-   Género: *criterio usual*

-   Distancia: *criterio nivel* con $q_i$ = 200 y $p_i$ = 300

-   Premios: *criterio con preferencia lineal y área de indiferencia*
    con $q_i$ = 1 y $p_i$ = 3

-   Puntuación: *criterio gaussiano* con $s_i$ = 0.7

```{r}
tab.fpref = matrix (c(2,1,0,0,
                      1,0,0,0,
                      4,200,300,0,
                      5,1,3,0,
                      6,0,0,0.7), ncol = 4, byrow = T)
tab.fpref
```

## Promethee I

```{r}
mPrometheeI= multicriterio.metodo.promethee_i(tabdecs.X = mDHom,pesos.criterios = pesos, tab.fpref = tab.fpref)
mPrometheeI
```

```{r}
qgraph::qgraph(mPrometheeI$tablarelacionsupera)
```

## Promethee II

```{r}
mPrometheeII= multicriterio.metodo.promethee_ii(tabdecs.X = mDHom,pesos.criterios = pesos, tab.fpref = tab.fpref)
mPrometheeII
```

```{r}
qgraph::qgraph(mPrometheeII$tablarelacionsupera)
```

Ordenando los flujos netos:

```{r}
order(mPrometheeII$vflujos.netos, decreasing = T)
```

En este caso la mejor alternativa es la 5, *El corredor del laberinto*

# Método ArrowRaimond (metodo axiomático)

```{r}
mArrow = multicriterio.metodoaxiomatico.ArrowRaymond(mDHom)
mArrow
```

Las alternativas ordenadas de mejor a peor:

```{r}
mArrow$alternativasordenadas
```

Para este método la mejor alternativa sería la 2: *Los juegos del
hambre*
